# 关联企业无偿提供资金事项

提问人：木禾草 时间：2011-08-04 13:52:28
某集团将自己的资金 1200 万元提供给自己孙公司，未签定协议，只说 5 年后归还，在会计上如何进行账务处理？
目前企业将 1200 万元资金进行了折现，现值记入长期借款，现值与 1200 万元的差记入资本公积，每月将这个差额摊销转入长期借款，同时借记在建工程（收到款项企业目前正在筹建期）， 5 年后长期借款余额就会变为 1200 万元。
存在问题： 1 、按企业准则规定，长期借款是核算企业从银行或其他金融机构借入的款项，我认为记入这个科目不合适？ 2 、无偿使用资金，利息部分相当于对孙公司的捐赠记入资本公积，我找不到相关的依据？ 3 、如果不通过折现，全额记入长期应付款是否合适？

回答人：chenyiwei
还是建议签订正规的书面协议，将相关条款固定下来。 如果预计此处所说的“5年、无息”等借款条款均可得到遵循，则对于接受该借款的孙公司而言，可以按折现金额计入长期应付款，总额（ 1200 万）与折现值之间的差额贷记资本公积；借款期间内，应按照原折现率采用实际利率法计提利息支出，确认为财务费用（或者，在满足借款费用准则规定的借款费用资本化条件的前提下，资本化计入相关资产价值中）。 上述处理的一个重要依据是：根据金融工具准则规定，金融工具的初始计量应当以公允价值（本案例中为按同期银行贷款利率折现值）计量。对于 1200 万与该折现值之间的差额，是基于借款方与贷款方之间存在的投资和控制关系，因此可以认为利息豁免是对母公司借款人的一项资本性投入（权益性交易），孙公司作为借款人应当贷记资本公积。

回答人：chenyiwei
回复 木禾草 的帖子
1 、非金融企业之间不通过银行直接拆借资金肯定是违反《贷款通则》的，但目前很多情况下实际处于法不责众状态。另外，即使通过银行办理委托贷款，由于委托贷款业务中银行不承担风险，仅收取居间手续费，因此对交易的经济实质和双方的会计处理不产生影响。
2 、对于母公司直接与孙公司进行的权益性交易，个别报表层面的会计处理问题，我理解无论是逐层往下做，还是直接母公司和孙公司做，中间的子公司不作账务处理，都没有实质性的影响。而且，中间的子公司不作处理，应当是更符合成本法的基本原则。
3 、母公司应当把无息贷出的款项和折现值之间的差额贷记对该孙公司的长期股权投资，与孙公司层面将该差额贷记资本公积相对应。

回答人：chenyiwei
回复 木禾草 的帖子
如果国家的拨款只是明确到集团，集团收到款项后自主决定分拨给下属企业的，应按“层层下拨”的模式处理，即集团收到拨款后按要求增加资本公积或者国家资本金，同时确认对下属企业的长期股权投资；下属企业收到拨款时贷记资本公积。
如果国家的拨款批文中已经明确了给某一子公司，并不是由集团自主决定如何分拨的，则集团和各级母公司可不做账务处理，子公司直接体现为增加资本公积即可。 无论上述哪一种方式，对集团合并报表层面应无影响。

回答人：chenyiwei
回复“板凳”中的点评网友：请关注“权益性交易”的定义，在权益性交易中调整资本公积等权益类项目的都是子公司，母公司应当相应调整对该子公司的长期股权投资，与子公司的净资产变动相对应。

回答人：chenyiwei
回复 木禾草 的帖子
1 、赞同作为中间层的母公司可以不必调账。不过我还是认为“板凳”中的点评网友的意思并不是如你所理解，因为他提到了“借记资本公积”，而如果作为中间层的母公司作处理，应当是贷记资本公积同时再借记对孙公司的长期股权投资。
2 、根据金融工具确认和计量准则规定，金融工具的初始计量应按公允价值（这与该金融资产属于四分类中的哪一类无关，四分类在初始计量阶段对计量结果的差异影响仅限于交易成本的处理），而此类情况下按市场利率的折现值是最接近于公允价值的。所以如果不折现直接挂往来，就不符合按公允价值进行初始计量的要求。

回答人：chenyiwei
回复 并刀如水 的帖子
国家独享资本公积是一个很麻烦的问题，建议尽量少用。我个人的建议是确认为收到拨款的子公司的专项应付款，并尽快依法办理转增资本的手续，明确其作为接受拨款的三级企业的实收资本。这部分权益既不归属于少数股东，也不按照股权比例由控股股东和上市公司的其他股东共享，在实际完成出资手续之前并不因此改变母公司在上市公司及其子公司中所享有的权益比例，因此我个人的建议是先把这部分尚未转增子公司资本的母公司独享资本公积从子公司净资产中剔除，按调整后的子公司净资产和各方股东的股权比例正常计算损益和权益；将这部分独享资本公积列报为专项应付款（或者，如果客户不接受列报为专项应付款的处理方式，也可在资本公积中单设一个明细予以反映，但我个人不赞同此做法）。

回答人：chenyiwei
回复 fanxu7788 的帖子
如果相关批文明确要求以明确该拨款的权属或者转增国家资本金为条件，但公司不同意的，则我理解只能选择退回补助款，或者由公司和相关主管部门进一步协商处理方案。

回答人：chenyiwei
回复 15 楼的点评网友：我理解此时在集团合并报表层面仍应增加国家拨款形成的资本公积。

提问人：木禾草 时间：2011-08-11 09:08:06
版主：其实我在工作中经常遇到关联的企业之间以往来款的形式收到或支出的款项，少则一两个月，多则六、七个月，这类款项没有相关的协议、没有明确的资金用途，只是说自己流动资金周转不过来，过两个月就还了，在审计时我很头疼，对怎么处理一直拿不准，您有什么好的建议吗？

回答人：chenyiwei
应该说除了函证、对账等核实款项收付和债权债务真实性的程序，以及取得管理层声明（必要时再考虑可能存在的违反法规行为）以外，并没有其他很好的程序解决这个问题。